【裁判字號】    97,訴,524
【裁判日期】    970528
【裁判案由】    遷讓房屋
【裁判全文】
臺灣臺中地方法院民事判決  97年度訴字第524號
原      告  甲○○
訴訟代理人  賴書貞律師
被      告  乙○○○
上列當事人間請求遷讓房屋等事件，本院於97年5月14日言詞辯
論終結，判決如下：
    主  文
被告應自坐落於台中縣霧峰鄉○○段第二五二、第二五地號土地
內如附圖編號255-A001、252-A002所示之鐵皮建物即門牌號碼為
台中縣霧峰鄉○○村○○路一四六號騰空返還原告。
原告其餘之訴駁回。
訴訟費用由被告負擔。
    事實及理由
甲、程序方面：
    按當事人適格，乃指當事人就特定訴訟，得以自己之名義，
    為原告或被告之資格，亦即就特定訴訟有無實施訴訟之權能
    。在給付之訴，祗須主張自己有給付請求權者，對於其主張
    為義務者提起，即為當事人適格。本件原告就其主張之事實
    ，依起訴狀所載形式上觀之，其為坐落於台中縣霧峰鄉○○
    段第252地號土地上之門牌號碼為台中縣霧峰鄉○○村○○
    路146號前棟鐵皮建物 (下稱系爭建物)之共有人，被告無權
    占有，原告爰依民法第767條前段及第821條但書規定主張權
    利，可知原告就本件訴訟有實施訴訟之權能，故當事人適格
    並無欠缺。又被告經合法通知，未於言詞辯論期日到場，核
    無民事訴訟法第386條各款所列情形，爰依原告之聲請，由
    其一造辯論而為判決。
乙、實體方面：
一、原告起訴主張：緣原告之前夫即訴外人徐銅城經商失敗，於
    民國78年間徵得其父即訴外人徐阿發同意，由原告向親友借
    貸及合會集資，並出資興建系爭建物，興建完成後經營塑膠
    工廠。嗣徐銅城酗酒情形嚴重，經常鬧事，致原告精神上飽
    受壓力，兩人遂於92年3月離婚，離婚後原告即搬離原住處
    。而徐銅城因病於94年1月11日死亡，前開建物之所有權即
    由其二名子女即訴外人徐永茗、徐姿妤繼承，而與原告共有
    。之後，原告與徐銅城之二名子女均未居住於前開建物，詎
    料徐銅城之弟即訴外人徐慶山未經原告及其二名子女同意，
    將系爭建物出租與被告乙○○○，作為汽車修配場使用，每
    月租金新台幣 (下同)25, 000元，所得租金均未交付原告及
    其子女。因徐慶山非前開建物所有權人，被告向其承租自無
    法取得合法使用權源，為此，爰依民法第767條前段及第821
    條規定，提起本訴等語。並聲明：被告應自坐落於台中縣霧
    峰鄉○○段第二五二、第二五地號土地內如附圖編號255-A0
    01、252-A002所示之系爭建物即門牌號碼為台中縣霧峰鄉○
    ○村○○路一四六號騰空返還原告及全體共有人。
二、被告未於言詞辯論期日到場為辯論，然依其於97年3月27日
    現場履勘時之陳述，記載如后：被告於92年間與徐銅城簽約
    承租系爭建物，租期至97年6月，惟於徐銅城過世後，其弟
    徐慶山來換約，租期仍至97年6月，故被告係基於租賃契約
    之有權占有等語。
三、兩造不爭執之事項：(本院採為判決基礎)
  (一)被告曾與原告前夫之弟徐慶山簽訂系爭建物之租賃契約。
  (二)系爭建物現由被告占有中。
四、兩造爭執之事項：
  (一)系爭建物之所有權歸屬?
  (二)被告與原告前夫之弟徐慶山所簽訂之租賃契約對於原告有無
    拘束力?
五、得心證之理由：
  (一)原告主張其出資興建系爭建物之事實，業據提出建築物完工
    證明書影本為證。本件被告已於相當時期受合法之通知，而
    未於言詞辯論期日到場，亦未提出準備書狀爭執，依據民事
    訴訟法第280條第3項準用第1項之規定，視同自認原告主張
    之事實，堪信原告主張之事實為真實。
  (二)按以所有之意思興建房屋，即為原始建築人而取得該房屋之
    所有權，其取得所有權非以登記為要件 (最高法院70年台上
    字第1970號判例參照)。又違章建築物雖無法至地政機關辦
    理所有權登記，惟其為財產權，得為交易之標的 (最高法院
    48台上字第1812號判例參照)，且標的之受讓人僅取得事實
    上之處分權，並非物權法之所有權。本件原告主張系爭建物
    係其單獨出資興建，業提出建築物完工證明書為證，則原告
    係系爭建物之原始建築人，依前開說明單獨原始取得系爭建
    物之所有權，堪認屬實。
  (三)次按所有人對於無權占有或侵奪其所有物者，得請求返還之
    ，民法第767條前段定有明文。其要件有：1、請求權的主體
    須為所有人。2、相對人須為無權占有人。本件原告單獨出
    資興建系爭建物，依前開說明其為系爭建物之所有權人，已
    如前述。茲有疑義者，為被告就系爭建物是否為無權占有人
    ，即被告就系爭建物有無正當使用權源？查當事人主張有利
    於己之事實者，就其事實有舉證之責任，民事訴訟法第277
    條定有明文。若一方就其應為舉證事項已有相當之證明，他
    造欲否認其主張者，即不得不更舉反證（最高法院19年上字
    第2345號判例參照）。又以無權占有為原因，請求返還所有
    物之訴，被告對原告就其物有所有權存在之事實無爭執，而
    僅以非無權占有為抗辯者，原告於被告無權占有之事實，無
    舉證責任。被告應就其取得占有，係有正當權源之事實證明
    之。如不能證明，則應認原告之請求為有理由（最高法院72
    年度台上字第1552號、74年台再字第1號判決意旨參照）。
    稱租賃者，謂當事人約定，一方以物租與他方使用、收益，
    他方支付租金之契約，民法第421條第1項定有明文。租賃契
    約係屬債權契約，有債之相對性的適用，即債權為對於特定
    人之權利，債權人只能向債務人請求給付，而不能向債務人
    以外之人請求給付 (最高法院18年上字第1953號判例參照)
    ，與物權所具有得對抗一般不特定人的絕對性不同。本件原
    告主張被告係無權占有其所有之系爭建物，而被告抗辯其就
    系爭建物先後與徐銅城、徐慶山締結租賃契約，揆諸上揭說
    明，基於債之相對性，該等租賃契約縱使有效成立，亦僅對
    契約兩造當事人間有拘束力，故被告不得主張該租賃契約有
    拘束原告之效力。又債權契約不以債權人對於標的物有處分
    權限為必要，故本件被告與徐銅城、徐慶山之租賃契約在契
    約當事人間應係有效成立，惟被告僅得依該等契約向徐銅城
    、徐慶山主張權利。綜上所述，被告不得基於該等租賃契約
    而主張有權占有系爭建物，應屬無權占有，而原告基於所有
    權人之地位，依民法第767條前段，請求被告遷讓返還原告
    系爭建物，於法有據，應予准許。至於原告主張其二名子女
    係系爭建物之共有人，依民法第821條但書規定，主張被告
    遷讓房屋返還於其餘共有人即其二名子女，因原告為單獨所
    有權人，已如前述，其此部分請求於法無據，應予駁回。
六、本件事證已臻明確，兩造其餘攻擊防禦方法及舉證，於事實
    認定及判決結果無礙，茲不一一論列，附為敘明。
丙、訴訟費用負擔之依據：民事訴訟法第79條。
中    華    民    國    97    年    5    月     28    日
                  民事第一庭    法  官  陳學德
正本係照原本作成。
如對本判決上訴，須於判決送達後20日內向本院提出上訴狀。
中    華    民    國    97    年    5    月     28    日
                                書記官  何惠文


司法院資訊處製作；財團法人民間司法改革基金會備份。
